【裁判字號】    98,豐簡上,781
【裁判日期】    981013
【裁判案由】    詐欺
【裁判全文】
臺灣臺中地方法院刑事判決           98年度豐簡上字第781號
上  訴  人
即  被  告  丙○○
上列上訴人即被告因詐欺案件，不服本院豐原簡易庭98年度豐簡
字第463、470號中華民國98年6月25日第一審簡易判決（聲請簡
易處刑案號：臺灣臺中地方法院檢察署98年度偵字第11588、123
61號，移送併辦案號：98年度偵字第13308號），提起上訴，暨
由檢察官移送本院併案辦理（臺灣臺中地方法院檢察署98年度偵
字第20383號），本院管轄第二審之合議庭判決如下：
    主    文
原判決撤銷。
丙○○幫助意圖為自己不法之所有，以詐術使人將本人之物交付
，處有期徒刑參月，如易科罰金，以新臺幣壹仟元折算壹日。
    犯罪事實
一、丙○○能預見將自己帳戶提款卡連同密碼交付予不詳身分之
    陌生人使用，足供他人作為詐騙財物匯款之工具，竟於不詳
    時、地，基於幫助詐欺取財之不確定故意，將其所申請兆豐
    國際商業銀行股份有限公司潭子分公司（下稱兆豐銀行）帳
    號為00000000000號帳戶及臺中商業銀行軍功分行（下稱臺
    中商銀）帳號為000000000000號帳戶及中華郵政股份有限公
    司民雄雙福郵局局號0000000號，帳號0000000號（下稱民雄
    雙福郵局）之提款卡及密碼，提供予姓名及年籍不詳之詐欺
    集團成員做為詐騙工具。嗣該詐欺集團成員共同基於意圖為
    自己不法所有之犯意聯絡，於附表所示時間，撥打電話予戊○○○、己○○、庚○○、丁○○、乙○○及辛○○等人以
    附表所示之方式詐騙，使渠等陷於錯誤而分別匯款至丙○○
    所有之上開各該帳戶（均詳如附表所示）。嗣經戊○○○、
    己○○、庚○○、丁○○、乙○○及辛○○等人查覺有異，
    報警處理，始為警循線查獲。
二、案經臺中市警察局第五分局及雲林縣警察局斗六分局分別報
    告臺灣臺中地方法院檢察署檢察官聲請以簡易判決處刑及移
    送併辦，暨蘇義賢訴由臺南縣警察局歸仁分局報告臺灣臺南
    地方法院檢察署檢察官呈請臺灣高等法院檢察署令轉臺灣臺
    中地方法院檢察署檢察官移送併辦。
    理  由
一、按現行刑事訴訟法為保障被告之反對詰問權，排除具有虛偽
    危險性之傳聞證據，以求實體真實之發見，於該法第一百五
    十九條第一項明定被告以外之人於審判外之言詞或書面陳述
    ，除法律有規定者外，不得作為證據。而刑事訴訟法第一百
    五十九條之一至第一百五十九條之四有傳聞法則之例外規定
    ，且被告以外之人於審判外之陳述，雖不符前四條之規定，
    而經當事人於審判程序同意作為證據，法院審酌該言詞陳述
    或書面陳述作成時之情況，認為適當者，亦得為證據；當事
    人、代理人或辯護人於法院調查證據時，知有第一百五十九
    條第一項不得為證據之情形，而未於言詞辯論終結前聲明異
    議者，視為有前項之同意，刑事訴訟法第一百五十九條之五
    定有明文。本件檢察官、被告迄本院言詞辯論終結前，均未
    對被害人於警詢時陳述之證據能力聲明異議，且本院參酌該
    等言詞乃被害人戊○○○、己○○、庚○○、丁○○、乙○○及辛○○等人報警處理本於親身經驗所為之陳述，並無違
    反陳述任意性之情形，復與本院調查其他客觀證據所得之資
    料相符，而認適合作為證據，依刑事訴訟法第一百五十九條
    之五第二項之規定，該被害人戊○○○、己○○、庚○○、
    丁○○、乙○○及辛○○等於警詢時所為之陳述，應認具有
    證據能力，得為證據使用，合先敘明。
二、訊被告丙○○矢口否認上開犯行，辯稱其提款卡是遺失，當
    時其長方形皮夾不見，裡面有提款卡、量販店及商店會員卡
    及健保卡影本，該皮夾其放在機車置物箱內，置物箱沒有被
    撬開，但其要上班時有去飲料店買飲料及便利商店買東西，
    皮夾有拿出來把錢拿出來後再放入，皮夾原本有放二、三百
    元，但有拿出來，遺失皮夾的時候沒有現金，而何時遺失不
    知道。總共掉了四張提款卡云云。經查：
  (一)被害人戊○○○、己○○、庚○○、丁○○、乙○○及辛○○等人分別接獲詐騙電話致陷於錯誤而匯款至被告各該帳戶
    等事實，各據被害人戊○○○、己○○、庚○○、丁○○、
    乙○○及辛○○於警詢時各自陳明，並有被害人戊○○○提
    出之郵政儲金自動櫃員機儲戶交易明細表、被害人己○○提
    出之台新銀行自動櫃員機交易明細表被害人庚○○提出之臺
    灣企銀帳戶交易明細影本、被害人柳韻嘉提出之土地銀行自
    動櫃員機交易明細表、被害人乙○○提出之郵政自動櫃員機
    交易明細表影本、被害人辛○○郵政國內匯款執據各一份及
    臺中商銀軍功分行九十八年三月二十一日中軍功字第098029
    00078號函及檢附之被告丙○○開戶申請書影本及交易明細
    、臺中商銀軍功分行九十八年四月一日中軍功字第09802900
    091號函及檢附之被告丙○○開戶申請書影本、交易明細、
    兆豐銀行潭子分公司九十八年三月十九日（98）兆潭營字第
    018號函及檢附丙○○開戶文件、存款憑條九十八年三月九
    日資金交易明細表及自動櫃員機交易查詢表、中華郵政股份
    有限公司九十八年四月二日儲字第0980026559號函及檢送之
    被告丙○○存簿儲金帳戶基本資料及歷史交易清單各一件在
    卷可參。是被害人戊○○○、己○○、庚○○、丁○○、乙○○及辛○○等人各確係詐騙依指示而匯款至被告各該帳戶
    之事實，至為明確。
  (二)被告雖以其上開各該帳戶之提款卡係遺失置辯，其於警詢時
    辯稱：臺中商銀軍功分行帳戶係於九十八年一月二十三日申
    請，當時其在信毅加油站上班，資方要求其開戶做為薪資轉
    帳之用；臺中商銀帳戶存摺、印章在其身上，提款卡遺失；
    九十八年三月六日下午二時其由家中前往上班途中遺失帳戶
    ，當時其粉紅色皮包置於機車置物箱，可能其拿安全帽時掉
    出來，內有四張提款卡，分別為兆豐銀行潭子分行、臺中商
    銀軍功分行、臺中中小企銀民雄分行、民雄雙福郵局、會員
    卡及一些名片；遺失提款卡並未掛失；因當時要照顧小孩，
    又沈迷線上遊戲，雖有想到，但一天拖過一天未掛失；其持
    兆豐銀行存簿前往銀行刷簿，但發現簿子內有多筆款項出入
    ，覺得奇怪，就至潭子分行臨櫃掛失，但櫃檯人員告知其帳
    戶遭警示，所以報警，其被警察帶回做筆錄；其遺失之提款
    卡戶內均無錢，所以未辦理掛失，但其久久會持兆豐銀行及
    郵局帳戶刷簿云云（見臺中市警察局第五分局案卷，九十八
    年四月十四日調查筆錄）。另辯稱：兆豐銀行潭子分行帳戶
    係於九十七年五月開戶，當時其在臺灣佳能公司幫其開戶，
    為薪資存款之用，其提款卡於九十八年三月六日下午二、三
    時許在臺中市舊社巷至潭子鄉○○路間遺失，帳戶存摺仍為
    其持有，密碼是其生日，提款卡遺失後並未申報遺失，因其
    愛玩，一時忘記；其提款卡遺失時帳戶內不超過一百元云云
    （見雲林縣警察局斗六分局案卷，九十八年四月十四日調查
    筆錄）。又於偵查中辯稱：兆豐銀行是九十七年五月份在佳
    能公司薪資轉帳用，其自九十七年八月七日離職後就很少使
    用，臺中商銀是今年農曆過年前一天，在加油站上班要轉帳
    薪資，加油站沒做幾天就離職，之後幾乎都沒用到，開戶當
    天馬上就把四百多元領出；今年三月六日其帶四家銀行提款
    卡出去，放在皮包裡面，其共有五家銀行的提款卡，那天要
    去加油站上班，其想順便去查餘額，因其在信毅加油站還有
    部分薪資未領，薪資是轉到臺中企銀帳戶，那天其整個皮包
    帶出去，整個皮包遺失，裡面有一些會員卡及貴賓卡、健保
    卡影本，密碼是其生日，每一家都一樣，其不知為何別人知
    其密碼；其當天就發現遺失，有想去掛失但一直都忘記；當
    天其已查完薪資入帳，但還沒有進來云云（見九十八年度偵
    字第一一五八八號案卷第六、七頁，九十八年五月二十七日
    詢問筆錄）；復辯稱：民雄雙福郵局提款卡遺失，存摺在其
    處，係九十八年三月七日遺失，提款卡放在皮包內，皮包置
    於機車置物箱；其有停下至7-11及使用手機，可能拿安全帽
    時不小心撥到皮包，整個遺失；皮包內還有臺中商銀、臺中
    中小企銀、兆豐銀行三張提款卡，另外還有會員卡、健保卡
    影本，那天有事要用提款卡，才會帶皮包出去，不然不會帶
    皮包出去；當天要用哪張提款卡忘記了，要查帳戶內有多少
    錢，查哪個帳戶也忘記了；其遺失日期應該是三月六日；其
    因要上班還要照顧小孩而未報案，也未掛失，因其認為帳戶
    內只剩幾十元，沒有什麼問題；其他帳戶也沒掛失，因都只
    剩幾十元；其只記得剩下幾十元，要刷一下確定，就習慣性
    云云（九十八年度偵字第二０三八三號案卷第六至八頁，見
    九十八年九月八日訊問筆錄）。繼於本院審理中辯稱：其共
    有五個帳戶，土地銀行豐原分行帳戶沒有遺失，當天帶四張
    提款卡出去是要去查詢帳戶餘額；四個都要查詢，是習慣性
    ；並未查詢完畢，後來發現不見了；查詢餘額是習慣云云。
  (三)揆其所辯，無非以其甚少使用上開帳戶，因欲查詢餘額攜出
    提款卡，惟於路上遺失云云。惟其辯以臺中商銀帳戶於開戶
    後旋即將四百餘元領出，且其帳戶內無錢、僅數十元等情，
    足見其所有各該帳戶金額既少，亦少使用，其帳戶殊無查餘
    額之需求，是日無端攜帶四家金融及郵政機構之提款卡外出
    意欲查詢餘額，所述顯非無疑。且在上開帳戶之提款卡猶一
    併遺失，而被告在遺失提款卡後並未掛失，率而置之不理，
    更與常情有悖。被告復辯稱：其比較常用是郵局帳戶及兆豐
    銀行帳戶，偶爾才會用到臺灣中小企銀帳戶；有一筆從加油
    站匯到郵局的薪水，有九千多元要匯云云，然苟其確有款項
    欲匯入郵局帳戶，被告復遺失提款卡，衡情理應儘速掛失，
    當無未予聞問之理。而被告或辯稱當日為習慣性查詢餘額而
    攜帶各提款卡外出，或稱查詢信毅加油站款項有無入帳云云
    ；或稱為查詢餘額未查詢即遺失，或稱其已查詢薪資有無入
    帳云云，另稱要查詢帳戶為何已忘記云云，前後不一，其漫
    行支飾，殊無足憑信。且被告自承上開帳戶餘額甚少，核與
    一般幫助詐欺行為人通常於將金融機構帳戶資料交由犯罪集
    團成員使用前，會先將帳戶餘額儘量提領至最低款項，旋即
    交付他人供作財產犯罪贓款匯入、提領之用等手法相侔。又
    被告雖另稱密碼並未遺失，然其上開帳戶確係用於詐騙供被
    害人匯款，顯見該帳戶確已由詐欺團得以支配使用提領款項
    ，益徵本件確係被告本於不明之緣由，主動將上開帳戶提款
    卡、密碼提供予他人使用。
  (四)再者，不法集團，若非確定各該帳戶所有人不會報警或掛失
    止付，當不至於以該等帳戶資料從事於財產犯罪，以避免遭
    警循線追查或徒勞無功，是本件不法詐騙集團成員，於向被
    害人戊○○○、己○○、庚○○、丁○○、乙○○及辛○○
    等人實行詐騙時，應確有把握該帳戶不會於短期內即遭帳戶
    所有人即被告掛失，而此等確信，在該帳戶資料係遺失拾得
    或遭竊取之情形，實難有發生之可能，亦足認被告上開關於
    該帳戶資料係遺失之所辯，未足憑信。本件當確係被告將前
    揭帳戶之提款卡、密碼予不法詐欺集團之成員使渠等得以使
    用，應堪認定。
  (五)按刑法上之故意，分直接故意（確定故意）與間接故意（不
    確定故意），「行為人對於構成犯罪之事實，明知並有意使
    其發生者」為直接故意，「行為人對於構成犯罪之事實，預
    見其發生而其發生並不違背其本意者」為間接故意；一般人
    至銀行開設帳戶並非難事，如非因財產犯罪等不法目的，依
    常情並無捨棄自己帳戶而迂迴收受他人帳戶使用之理，是被
    告對於不法詐欺集團成員可能將其所提供之提款卡、密碼帳
    戶資料用來作為詐欺等財產犯罪之非法用途上，應有所預見
    ，且不違背其本意，其竟仍提供提款卡、密碼予不法詐欺集
    團成員使用，足見不法詐欺集團成員將被告交付存摺、提款
    卡作為詐欺取財之用，為被告所容認及允許。另查金融及郵
    政機構帳戶可供款項之存匯、提領，係一般人均可輕易申請
    開設，提款卡、密碼等有關個人財產之密切重要之物品，如
    淪落不明人士手中，極易被利用為與財產犯罪有關之犯罪工
    具；而與他人於身分上不具密切關係之人，要求他人提供帳
    戶以為使用，此等行為，客觀上已屬可疑，且顯係供為某非
    正當資金進出使用，而隱瞞其流程及行為人身分曝光之不法
    意圖亦可預見，被告提供其所開設之上開提款卡、密碼時，
    應有幫助他人犯詐欺取財罪之不確定故意，亦堪可認定。
  (六)綜上所述，被告所辯，無非事後卸責之詞，不足採信。本件
    事證已臻明確，被告幫助詐欺之犯行洵堪認定，應予依法論
    科。
三(一)查前開真實姓名、年籍均不詳之詐欺集團成員，共同基於意
    圖為自己不法所有之犯意聯絡，以如附表所示之方式對被害
    人戊○○○、己○○、庚○○、丁○○、乙○○及辛○○等
    人行騙，並致使被害人戊○○○等人均陷於錯誤，因而交付
    本人之財物，則該詐欺集團成員所為，應係犯刑法第三百三
    十九條第一項之詐欺取財罪。被告提供其所開設上開兆豐銀
    行、臺中商銀、民雄雙福郵局帳戶之提款卡及密碼予該詐欺
    集團成員，以為詐欺取財所用，係基於幫助他人詐欺取財之
    不確定故意，且所為屬詐欺取財罪構成要件以外之行為，核
    其所為係犯刑法第三十條第一項前段、第三百三十九條第一
    項之幫助詐欺取財罪。原審認定被告係交付存摺、提款卡及
    密碼，惟被告並未供承存摺有遺失、交付他人或失其占有，
    卷內亦無實據可證被告另有交付存摺與他人之情事，是至多
    僅認被告提供上開各該帳戶之提款卡及密碼與他人，併此敘
    明。被告同時以一交付各該銀行、郵局提款卡、密碼之行為
    ，幫助詐欺集團成員分別對被害人戊○○○、己○○、庚○○、丁○○、乙○○及辛○○等人為詐欺取財，其以一行為
    觸犯六個基本構成要件相同之幫助詐欺罪名，同種想像競合
    犯，依刑法第五十五條前段之規定，應依情節較重者即對被
    害人辛○○所為之該次幫助詐欺犯行論以一罪。聲請簡易判
    決處刑雖僅就被告提供其兆豐銀行、臺中商銀之提款卡、密
    碼，以幫助詐欺集團成員詐騙被害人戊○○○、己○○、庚○○、丁○○、乙○○部分聲請簡易判決處刑，另就被害人
    戊○○○、庚○○部分同一案件移送併辦，業經原審判決，
    就此詐欺集團成員以被告同時交付之民雄雙福郵局帳戶資料
    以詐騙被害人辛○○之犯行部分，未經於簡易判決處刑書及
    移送併辦意旨書中一併論述，惟該未經原審論及之犯行，既
    與前揭經原審論罪科刑之犯行部分有想像競合犯之裁判上一
    罪關係，應為聲請簡易判決處刑之效力所及，復於上訴後業
    據檢察官移送本院併案辦理（九十八年度偵字第一三三０八
    號），本院自得併予審論之。被告幫助該詐欺集團成員犯詐
    欺取財罪，為幫助犯，應依刑法第三十條第二項之規定減輕
    其刑。
  (二)原判決以被告犯罪事證明確，予以論罪科刑，固非無見。惟
    原審僅就被告提供其前開兆豐銀行、臺中商銀之提款卡、密
    碼之幫助詐欺取財犯行予以論罪，而就該詐欺集團成員以民
    雄雙福郵局提款卡、密碼以詐騙被害人辛○○之犯行部分則
    未及審酌，即屬無可維持。被告雖否認犯行，仍以其提款卡
    、密碼均係一併遺失為由提起上訴，雖無理由，仍應由本院
    撤銷改判。爰審酌被告提供提款卡、密碼供他人使用，各該
    帳戶確為詐欺集團作為詐欺取財之工具，非惟幫助詐騙者遂
    行詐財目的，同時使詐欺者得以隱匿其真實身分，減少遭查
    獲之風險，愈使其肆無忌憚，助長犯罪之猖獗，破壞社會秩
    序甚鉅，且造成被害人等損失，惟其素行尚佳，亦未以激烈
    之手段犯案，經再考量其犯罪之動機、目的、所生危害及矢
    口否認犯行之態度等一切情狀後，量處如主文所示之刑，並
    諭知如易科罰金之折算標準。
據上論斷，應依刑事訴訟法第四百五十五條之一第三項、第三百
六十九條第一項前段、第三百六十四條、第二百九十九條第一項
前段，刑法第三十條第一項前段、第二項、第三百三十九條第一
項、第五十五條、第四十一條第一項前段，刑法施行法第一條之
一第一項、第二項前段，判決如主文。
本案經檢察官甲○○到庭執行職務。
中    華    民    國    98    年    10    月    13    日
                  刑事第七庭  審判長法  官  王邁揚
                                    法  官  黃賢婷
                                    法  官  陳  葳
以上正本證明與原本無異。
不得上訴。
                                    書記官  張雅如
中    華    民    國    98    年    10    月    13    日
附錄法條：
刑法第三百三十九條第一項
意圖為自己或第三人不法之所有，以詐術使人將本人或第三人之
物交付者，處五年以下有期徒刑、拘役或科或併科一千元以下罰
金。
附表：
┌──┬────┬────┬────┬─────────┐
│編號│匯款時間│匯入帳戶│匯款金額│詐騙情形          │
│    │        │        │（新臺幣│                  │
│    │        │        │）      │                  │
├──┼────┼────┼────┼─────────┤
│1   │98年3月9│臺中商銀│2萬6123 │戊○○○於98年3月9│
│    │日下午7 │（帳號：│元      │日下午6、7時許，接│
│    │時40分  │00000000│        │獲不明電話，訛稱網│
│    │        │0045號）│        │路購物交易付款有問│
│    │        │戶名：林│        │題，需至提款機依指│
│    │        │淑芬    │        │示操作，致戊○○○│
│    │        │        │        │陷於錯誤，依指示操│
│    │        │        │        │作而匯款。        │
├──┼────┼────┼────┼─────────┤
│2   │98年3月9│同上    │5275元  │己○○於98年3月9日│
│    │日下午9 │        │        │下午8時許，接獲網 │
│    │時21分  │        │        │路賣家電話，訛稱網│
│    │        │        │        │路購買設定錯誤，需│
│    │        │        │        │至提款機解除設定，│
│    │        │        │        │致己○○陷於錯誤，│
│    │        │        │        │依指示操作而匯款。│
├──┼────┼────┼────┼─────────┤
│3   │98年3月9│同上    │2萬38 元│庚○○於98年3月9日│
│    │日下午7 │        │        │下午7時40分，接獲 │
│    │時40分  │        │        │不明電話，訛稱網路│
│    │        │        │        │購物重複扣款，需至│
│    │        │        │        │提款機確認，致廖嘉│
│    │        │        │        │冠陷於錯誤，依指示│
│    │        │        │        │操作而匯款。      │
├──┼────┼────┼────┼─────────┤
│4   │98年3月9│兆豐銀行│2萬9999 │丁○○於98年4月11 │
│    │日下午9 │（帳號：│元      │日下午，接獲不明女│
│    │時13分  │00000000│        │子及土地銀行專員電│
│    │        │625306號│        │話，訛稱網路購物設│
│    │        │）戶名：│        │定錯誤，需至提款機│
│    │        │丙○○  │        │操作，致丁○○陷於│
│    │        │        │        │錯誤，依指示操作而│
│    │        │        │        │匯款。            │
├──┼────┼────┼────┼─────────┤
│5   │98年3月9│同上    │9960元  │乙○○於98年3月9日│
│    │日下午9 │        │        │接獲網路賣家電話，│
│    │時41分  │        │        │訛稱分期設定錯誤，│
│    │        │        │        │需至提款機解除設定│
│    │        │        │        │，致乙○○陷於錯誤│
│    │        │        │        │，依指示操作而匯款│
│    │        │        │        │。                │
├──┼────┼────┼────┼─────────┤
│6   │98年3月9│民雄雙福│10萬元  │辛○○於98年3月9日│
│    │日下午3 │郵局（局│        │下午1時許，接獲自 │
│    │時4分   │號005135│        │稱其客戶之電話佯稱│
│    │        │0號，帳 │        │為其客戶，需款週轉│
│    │        │號00641 │        │，致辛○○陷於錯誤│
│    │        │71號）戶│        │，依指示而委請其女│
│    │        │名：林淑│        │至臺北縣三重市三重│
│    │        │芬      │        │永興郵局匯款至上開│
│    │        │        │        │帳戶。            │
└──┴────┴────┴────┴─────────┘


司法院資訊處製作；財團法人民間司法改革基金會備份。
